【裁判字號】    91,訴,2343
【裁判日期】    920326
【裁判案由】    營利事業所得稅
【裁判全文】
臺北高等行政法院判決                            九十一年度訴字第二三四三號
                              .
    原      告  建華商業銀行股份有限公司
    代  表  人  甲○○
    訴訟代理人  袁金蘭（會計師）
                林瑞彬律師
    被      告  財政部台北市國稅局
    代  表  人  張盛和（局長）
    訴訟代理人  乙○○
右當事人間因營利事業所得稅事件，原告不服財政部中華民國九十一年四月十九日台
財訴字第○九○○○三七一四一號訴願決定，提起行政訴訟，本院判決如左：
    主  文
訴願決定及原處分（復查決定）均撤銷。
訴訟費用由被告負擔。
    事  實
一、事實概要：原告民國八十四年度營利事業所得稅結算申報，原列報尚未抵繳之扣
    繳稅款新台幣（下同）一一、九六二、一三三元，被告初查以其中前手利息相對
    之扣繳稅款八、五八九、七九五元非屬原告所有，否准抵繳原告本期應納稅款，
    核定原告本期尚未抵繳扣繳稅款為三、三七二、三三八元，並以系爭前手利息扣
    繳稅款為原告購進債券之成本，相對調增原告本期出售債券成本八、五八九、七
    九五元。原告不服，申經被告復查結果，未獲變更，提起訴願，亦遭決定駁回，
    遂提起行政訴訟。
二、兩造聲明：
  (一)原告聲明：原處分及訴願決定均撤銷。
  (二)被告聲明：駁回原告之訴。
三、兩造之爭點：扣繳憑單之利息所得人，是否可將前手持有期間利息之扣繳稅額申
    報抵稅或退稅？
  (一)原告主張之理由：
    1.原告八十四年度營利事業所得稅結算申報業經八十五年十二月核定在案，屬已
      確定案件，基於信賴保護原則及法律安定之原則，不得再次核定，被告非因發
      現新事實而予重核，有違信賴保護原則。
    2.原處分並未論及扣繳憑單是否正確之先決問題。
    3.稅法規定及被告長久以來之核定方式已構成債券交易慣例之一部分，被告確係
      自八十七年起驟然改變前手利息扣繳稅款得否抵繳之法律見解而破壞因財政部
      原來見解而形成之債券市場交易秩序，除違反信賴保護原則外，且有違反行政
      自我拘束原則之情形。
    4.若依被告見解，當債券買賣之前手為營利事業時，政府即有重複課稅而發生公
      法上不當得利之現象。
    5.被告以原告未將全期債券利息申報為由，否准將全期之扣繳稅款用以抵繳其原
      告之應納稅額，顯有違誤。
    6.政府各相關單位間對債券前手利息扣繳稅款之看法並不一致，不應因被告一時
      見解之變更而推翻行之多年之交易與會計制度。
    7.被告將債券前手利息扣繳稅款作為債券成本，顯與所得稅法不符，亦與原告為
      債券買賣所考量之成本無關。
  (二)被告主張之理由：
    1.按所得稅法第七十一條第一項及第九十九條雖分別規定：納稅義務人得以暫繳
      及扣繳稅款抵繳結算申報之應納稅額，惟亦限定應以自行繳納之稅款始有其適
      用。財政部七十五年七月十六日台財稅第七五四一四一六號函釋雖規定營利事
      業買賣公債，可按持有期間計算利息收入，並未規定營利事業於兩付息日間買
      回公債，按持有期間計算利息收入，即得以全期扣繳稅款抵繳其申報應納稅額
      。原告於利息兌領日前買回公債，前手兌領之利息及系爭之扣繳稅款均為前手
      所有。系爭前手兌領之利息，依規定既不列為原告之利息收入，即該前手利息
      收入之納稅義務人並非原告。原告既非為實際納稅義務人，縱扣繳憑單係以原
      告名義開立，然系爭扣繳稅款非其負擔及繳納，依實質課稅原則，自不得以之
      抵繳當年度營利事業所得稅之應納稅額。亦即所得稅之核課原則為有所得才課
      稅、無所得不課稅，不課稅則無扣繳稅額可資扣抵或退還，揆諸所得稅法第七
      十一條、第九十九條及第一百條等扣繳稅款相關規定，上開每一條文均以「納
      稅義務人」為開頭，而依同法第七條第四項規定：「本法稱納稅義務人，係指
      依本法規定，應申報或繳納所得稅之人。」及第八十九條第一項第二款規定：
      「利息所得扣繳稅款之納稅義務人，為取得所得者」，原告就其買回債券屬前
      手利息所得部分並未申報，既非為納稅義務人，自無所得稅法規定以扣繳稅款
      抵繳應納稅款之適用。
    2.原告訴稱其八十四年度營利事業所得稅結算申報已確定，不許再為不利之重為
      核定乙節。查所得稅法有關扣繳稅款得否抵繳稅款之規定，適用迄今並未變更
      ，被告亦無對之改變核課方式。惟因營利事業所得稅之調查核課向採選案及選
      項查核方式，尤以原告等票券金融業者之營利事業所得稅結算申報均採會計師
      查核簽證申報，被告無需就各案件逐項查核，或逕採暫按書面審核核定之方式
      ，致造成原告等投機不合法之申報方式。嗣經被告發現後，依據稅捐稽徵法第
      二十一條第二項規定：「在前項核課期間內，經另發現應徵之稅捐者，仍應依
      法補徵。‧‧‧」營利事業所得稅結算申報書面審核案件抽查辦法第三條第一
      款規定：「經稽徵機關書面審核核定之營利事業所得稅結算申報案件，均應列
      入抽查，其範圍如左：一、會計師查核簽證申報案件，經書面審核核定者。」
      及參酌行政法院（現改制為最高行政法院）所著五十八年判字第三十一號判例
      ：「納稅義務人依所得稅法規定辦理結算申報而經該管稅捐稽徵機關調查核定
      之案件，如經過法定期間而納稅義務人未申請復查或行政爭訟，其查定處分，
      固具有形式上之確定力，惟稽徵機關如發現原處分確有錯誤短徵，為維持課稅
      公平之原則，基於公益上之理由，要非不可自行變更原查定處分而補徵其應繳
      之稅額。」予以抽查核定，自屬於法有據。
    3.依所得稅法第四十五條規定，資產之實際成本，指取得價，包括取得之代價及
      因取得並為適於營業上使用而支付之一切必要費用，系爭前手息扣繳稅款八、
      五八九、七九五元，同額轉入原告購入債券之成本，並同額調減證券交易所得
      ，自無不當。
    4.原告所稱被告原處分背離行政法之「信賴保護原則」乙節。縱司法院大法官釋
      字第五二五號解釋指「信賴保護原則不限於受益行政處分之撤銷或廢止」，惟
      查原告本年度之帳載利息收入與扣繳憑單記載之利息所得總額並不相當，原告
      亦未於期末調整之，並將含前手息之扣繳稅額八、五八九、七九五元亦併同申
      報抵繳稅額，已不具誠實申報之要件，依行政程序法第一百十九條第二款規定
      ：「對重要事項提供不正確資料或為不完全陳述，致使行政機關依該資料或陳
      述而作成行政處分者。」其信賴不值得保護，是本件仍無信賴保護原則之適用
      。再則，課稅處分本是確認性之行政處分，而非形成性之行政處分，其功能僅
      在確認人民依法本來即應負擔之稅捐債務，而不是因為行政處分之作成而創設
      出新的不利益負擔，既然稅捐債務自始存在，亦無「信賴保護」之問題。此外
      ，信賴保護所欲保護之利益，乃是不使人民因為信賴國家行政機關之作為，而
      受有損害。原告空言信賴保護，然未具體陳明課徵稅捐之行政處分，會對其造
      成何種權利侵害結果。是原告此部分主張，於法不合。
    理  由
一、原告原名華信商業銀行股份有限公司，起訴後於九十一年六月十九日變更名稱為
    建華商業銀行股份有限公司，有該公司變更登記表影本在卷可稽，合先敘明。
二、原告八十四年度營利事業所得稅結算申報，原列報尚未抵繳之扣繳稅額一一、九
    六二、一三三元，被告初查以其中含有屬於前手利息相對之扣繳稅款八、五八九
    、七九五元非屬原告所有，否准認列，並將之轉列為原告購入債券之成本，相對
    調增原告本期出售債券成本八、五八九、七九五元，核定原告本期尚未抵繳扣繳
    稅款為三、三七二、三三八元，原告不服，循序提起行政訴訟，起訴意旨如事實
    欄所載。經核原處分及訴願決定無非以系爭扣繳稅款八、五八九、七九五元屬前
    手利息收入之扣繳稅款，其本身既無該項所得，縱扣繳憑單以原告之名義開立，
    亦非扣繳稅款之實際納稅義務人，依實質課稅原則，自不得以之抵繳應納稅額或
    申請退稅云云，為其論據。
三、惟按「憲法第十九條規定人民有依法律納稅之義務，固係指人民有依據法律所定
    之納稅主體、稅目、稅率、納稅方法及納稅期間等項而負納稅義務之意，然課人
    民以繳納租稅之法律，於適用時，該法律所定之事項若權利義務相關連者，本於
    法律適用之整體性及權利義務之平衡性，當不得任意割裂適用。」業經司法院釋
    字第三八五號解釋在案。又「納稅義務人有左列各類所得者，應由扣繳義務人於
    給付時，依規定之扣繳率或扣繳辦法，扣取稅款，並依第九十二條規定繳納之︰
    一、．．．二、機關、團體、事業或執行業務者所給付之薪資、利息、．．．。
    」為行為時所得稅法第八十八條所明定。故利息所得者，應由扣繳義務人於給付
    時，扣取稅款，並將所扣稅款向國庫繳納；又依同法第七十一條第一項前段、第
    九十九條及第一百條之規定，扣繳稅款於結算申報時當可用以抵繳應納稅額；此
    為義務與權利相互關連之規定，不容割裂適用。另財政部六十四年九月四日台財
    稅第三六四四○號函釋（下稱六十四年函釋）：「主旨：中央政府建設公債甲種
    債票之利息，應由付息機構於付息時，按照所得稅法第八十八條、第八十九條、
    第九十二條及各類所得扣繳率表等規定，扣繳利息所得稅款，並以付息時債票持
    有人為納稅義務人，向稽徵機關填報扣繳憑單，並依同法第九十四條規定，將扣
    繳憑單填送納稅義務人。說明：二、本債票無論曾否轉讓，均應由付息機構，以
    付息時之持票人為納稅義務人（記名式者為最後記名之人）就全部利息一次扣繳
    所得稅；並根據持票人之身分證明，依法填報扣繳憑單。納稅義務人為中華民國
    居住之個人或營利事業，應將該項利息所得，依法合併當年度所得申報所得稅。
    」本件原告為系爭債券付息時之持票人，因上開財政部六十四年函釋，遭強制課
    以系爭全部利息扣繳稅款之義務，既依法律之形式；而於結算申報時，被告竟主
    張原告雖被扣繳系爭稅款但非實際納稅義務人，否准扣繳稅款抵繳應納稅額之權
    利，反採經濟之事實。對於同一系爭所得，權利義務相關連之事項，而為不同認
    定，並均以不利於原告者為其準據，顯然割裂適用法律，揆諸前開司法院第三八
    五號解釋及說明，即有可議。
四、次按「涉及租稅事項之法律，其解釋應本於租稅法律主義之精神，依各該法律之
    立法目的，衡酌經濟上之意義及實質課稅之公平原則為之。」復經司法院釋字第
    四二○號解釋在案。上開解釋固然肯定實質課稅原則在稅法之適用，但亦闡明在
    適用上仍應嚴守租稅法律主義。又「納稅義務人應於每年二月二十日起至三月底
    止，填具結算申報書，向該管稽徵機關，申報其上一年度內構成綜合所得總額或
    營利事業收入總額之項目及數額，以及有關減免、扣除之事實，並應依其全年應
    納稅額減除暫繳稅額、尚未抵繳之扣繳稅額及可扣抵稅額，計算其應納之結算稅
    額，於申報前自行繳納。但短期票券利息所得之扣繳稅款及營利事業獲配股利總
    額或盈餘總額所含之可扣抵稅額，不得減除。」為行為時所得稅法第七十一條第
    一項所明定。故扣繳之稅款，除所得稅法第七十一條第一項但書所列舉或法律別
    有規定者外，可於結算申報時，抵繳應納稅額。是則本於租稅法律主義之精神，
    扣繳稅款既為公法上明定納稅義務人之租稅抵稅權，除法律別有規定外，自不得
    以實質課稅為由，否准納稅義務人抵繳應納稅額。本件原告為付息時之債票持有
    人，依財政部六十四年函謂：「．．．應由付息機構於付息時，按照所得稅法第
    八十八條、第八十九條、第九十二條．．．扣繳利息所得稅款，並以付息時債票
    持有人為『納稅義務人』」，既已肯認原告為所得稅法第八十八條之納稅義務人
    ，即非營利事業所得稅查核準則第九十條第三款所指「扣繳他人之所得稅款」者
    。況所得稅法又無除外規定，自應可用以抵繳應納稅款；乃被告以實質課稅為由
    ，否定原告為實際納稅義務人，進而否准其租稅抵稅權，顯然添加法律所無之限
    制，違反租稅法律主義，亦非適法。
五、綜上所述，原處分（復查決定）自有可議，訴願決定未予糾正，亦有疏漏。爰將
    原處分及訴願決定併予撤銷，由被告另為適法之處分。
六、據上論結，本件原告之訴為有理由，依行政訴訟法第九十八條第三項前段，判決
    如主文。
中    華    民    國    九十二      年      三        月    二十六      日
                 臺 北 高 等 行 政 法 院   第 四 庭
                                審 判 長 法  官  鄭 忠 仁
                                         法  官  林 育 如
                                         法  官  楊 莉 莉
右為正本係照原本作成。
如不服本判決，應於送達後二十日內，向本院提出上訴狀並表明上訴理由，如於本判
決宣示後送達前提起上訴者，應於判決送達後二十日內補提上訴理由書（須按他造人
數附繕本）。
中    華    民    國    九十二      年      三        月    二十六      日
                                         書記官  王 俊 權


司法院資訊處製作；財團法人民間司法改革基金會備份。
